【裁判字號】    94,簡上,877
【裁判日期】    950824
【裁判案由】    誣告等
【裁判全文】
臺灣高雄地方法院刑事判決             94年度簡上字第877號
上  訴  人  臺灣高雄地方法院檢察署檢察官
上  訴  人
即  被  告  乙○○
選任辯護人  莊美玲律師
上列上訴人因被告誣告案件，不服本院高雄簡易庭中華民國94
年9 月19日94年度簡字第4926號第一審簡易判決（聲請簡易判決
處刑案號：94年度偵字第10777 號），提起上訴，本院管轄之第
二審合議庭自為第一審判決如下：
    主  文
原判決撤銷。
乙○○無罪。
    理  由
一、公訴意旨略以：被告乙○○因與其母鄂元靜不和，且遭其弟
    甲○○聲請家暴保護令，心生怨恨，於民國94年1 月18日晚
    上7 時30分許前往高雄縣岡山鎮成功丙村47號其母鄂元靜之
    住處吵鬧，鄂元靜不堪其擾乃與甲○○同往岡山鎮○○路12
    5 號甲○○之住處躲避，被告乙○○竟於晚上7 時56分打11
    0 電話報案，指稱其母失蹤請求派警處理。高雄縣政府警察
    局乃指派岡山分局壽天派出所警員丁○○及己○○二人前往
    成功丙村47號處理，到場後乙○○竟向其2 人指稱其母遭人
    綁架，未指定犯人而誣告他人犯罪，經其2 人瞭解之後知鄂
    元靜係前往其子甲○○住處，應非被綁架，乃再前往甲○○
    之住處詢問鄂元靜及甲○○，始確定並未遭到綁架，因認被
    告乙○○涉犯刑法第171 條第1 項之未指定犯人誣告罪云云
    。
二、按犯罪事實應依證據認定之，無證據不得認定犯罪事實；不
    能證明被告犯罪者，應諭知無罪之判決，刑事訴訟法第154
    條第2 項、第301 條第1 項分別定有明文。又犯罪事實之認
    定，應憑真實之證據，倘證據是否真實尚欠明確，自難以擬
    制推測之方法，為其判斷之基礎；而認定犯罪事實之證據係
    指足以認定被告確有犯罪行為之積極證據而言，該項證據自
    須適合於被告犯罪事實之認定，始得採為斷罪資料，最高法
    院著有53年臺上字第656 號、29年上字第3105判例可參。復
    按刑法第171 條第1 項未指定犯人之誣告罪，亦以明知所告
    事實之虛偽為其成立要件。若係出於誤認或懷疑有此事實而
    為申告，縱令所告不實，因其缺乏誣告故意，仍難令負刑責
    。即本罪之成立，需行為人明知無此事實，而故意捏造者，
    始足當之。此之所稱故意，亦指直接之故意（確定故意）而
    言，若為間接之故意或過失，自難繩以該條之罪（最高法院
    86年臺非字第362 號判決參照）。再「誣告罪之成立，以意
    圖他人受刑事處分虛構事實而向該管公務員申告為其要件，
    故其所訴事實，雖不能證明係屬實在，而在積極方面尚無證
    據證明其確係故意虛構者，仍不能遽以誣告罪論處。」，最
    高法院著有20年上字第717 號、44年台上字第892 號、46年
    台上字第927 號判例可考。又所謂虛偽，係指明知無此事實
    故意捏造而言，若告訴人誤認有此事實或以為有此嫌疑，自
    不得指為虛偽，即難科以本罪。是所謂虛構事實，係指明知
    無此事實，而故意捏造而言，若出於誤信、誤解、誤認或懷
    疑有此事實，或對於其事實誇大其詞，其目的在求判明是非
    曲直，均不得謂為誣告。
三、本件公訴人認被告乙○○涉犯前揭犯行，無非係以證人即被
    害人鄂元靜及甲○○指訴，照片、錄音帶譯文與丁○○、己○○之職務報告，為其論據。
四、訊據被告對其於94年1月18日晚上7時30分許前往高雄縣岡山
    鎮成功丙村47號其母鄂元靜之住處，其後其母離去住處，被
    告遂於94年1 月18日晚上7 時56分撥打110 電話報案，指稱
    其母失蹤請求派警處理，而後係高雄縣政府警察局指派岡山
    分局壽天派出所警員丁○○及己○○2 人前往其母鄂元靜及
    證人甲○○住處處理等情坦承不諱，惟堅詞否認有何公訴人
    所指之犯行，辯稱：我的母親走失，僅係向高雄縣勤務中心
    報案，請求警察協尋，因員警太遲前來處理而與員警發生爭
    執，並未向前來處理之員警表示母親被綁架等語。
五、經查：
  (一)證據能力方面：
    本案被告乙○○及辯護人對於卷附證人丁○○、己○○出具
    之職務報告書及壽天派出所受理各類案件紀錄表爭執其無證
    據能力，因上開職務報告書及壽天派出所受理各類案件紀錄
    表係屬被告以外之人於審判外之書面陳述，故依刑事訴訟法
    第159 條規定，無證據能力；又被告乙○○及辯護人對於證
    人即告訴人甲○○、鄂元靜於警詢所為之陳述，因該二人此
    部分之陳述，亦屬被告以外之人於審判外所為之陳述，且無
    傳聞法則例外之適用，故應無證據能力，惟上開審判外之書
    面及言詞陳述，仍得作為彈劾被告或其他證人陳述憑信性為
    何之依據，以上並均經本院合議庭評議後，當庭予以裁定。
    另卷附高雄縣警察局110 報案台中心受理各類案件紀錄表及
    高雄縣政府警察局岡山分局壽天派出所員警工作紀錄簿等書
    證，被告及辯護人知有刑事訴訟法第159 條第1 項不得為證
    據之情形，於本院審理時，均未聲明異議，依法自應視為被
    告及辯護人同意上開書證，得作為證據，本院審酌上開書證
    與本案案發時間最近，是認該書證之記載為適當，依刑事訴
    訟法第159 條之5 第2 項之規定，認具證據能力。
  (二)實體方面：
    1.依卷附高雄縣警察局110 報案台中心受理各類案件紀錄表
      之報案時間為94年1 月18日下午7 時56分52秒、報案內容
      係：成功丙村47號發生母親走失，請速派員趕往處理確實
      管制到達時間」（見94年度偵字第10777 號卷第48頁），
      故被告供稱其於94年1 月18日晚上7 時56分請求警察協尋
      走失之母親乙情，尚非無據。
    2.再據證人丙○○及戊○○均證稱：其等與被告共同於上開
      時間至成功丙村之鄂元靜住處時，因丙○○與甲○○發生
      口角，甲○○即先行離去，證人鄂元靜隨後亦取走屋中某
      物後即行外出，俟被告進門後因見其母鄂元靜離去，心生
      著急致撥打110 報案協尋鄂元靜等情（見本院卷第131 至
      134 頁），是由證人丙○○及戊○○之證述足見被告在證
      人鄂元靜突然離去，且未交待行蹤，遂向110 報案，姑不
      論被告之母鄂元靜是否確屬走失，惟被告報警之動機，係
      意在請求員警立即代為尋找其母鄂元靜之去處，應可認定
      。
    3.又被告向高雄縣警察局110 報案台報案後，經勤務中心聯
      絡高雄縣政府警察局岡山分局通知壽天派出所值班員警葉
      家和派員處理，該派出所並指派值勤人員周樂天前往處理
      ，嗣於同日10時18分許，回報係因報案人乙○○（誤繕為
      李聚信）飲酒導致其母親鄂元靜不堪其擾，被乙○○胞弟
      帶到和平路住處，並非走失，案經調解後登記備查等情，
      此有上開高雄縣警察局110 報案台中心受理各類案件紀錄
      表上之初報及續報紀錄可佐，此亦與證人己○○所填載之
      高雄縣政府警察局岡山分局壽天派出所員警工作紀錄簿上
      記載：通報之二案件係同件，係屬家庭失和、兄弟口角及
      老人失蹤等情（見上開偵卷第48、4 頁）相符，是被告在
      向110 報案後，由員警周樂天、己○○前往協助處理時，
      究竟有無明確、有意識、具體地向現場處理之員警周樂天
      、己○○2 人告知其母係遭人綁架，並有意對之追究刑責
      ，非無研求之餘地。
    4.而據證人即員警周樂天證稱：在94年1 月18日晚上曾經到
      高雄縣岡山鎮成功丙村47號處理1 件疑似老人走失的案件
      ，是接獲110 通報而前往處理，當時我去到被告家，被告
      說有人綁架他母親，當時被告有喝酒，我問他說是誰綁架
      ，他說是他弟弟甲○○，因為之前我跟己○○有先去甲○○家瞭解，因為之前甲○○有先報1 件，甲○○說跟被告
      有口角，甲○○那邊處理完之後，我們才接著到被告報案
      的地點，因為這兩件事情差不多是同時報的，後來再問被
      告說是綁架還是失蹤，被告才改口他母親是失蹤，因為我
      們知道他母親是在他弟弟甲○○那邊，並沒有失蹤，被告
      才說好像他有1 個什麼人生病長期臥床需要他媽媽來照顧
      ，換尿袋之類的；因為他有喝酒，他大部分都他講他的，
      我們講我們的，他有點胡言亂語等語（見本院卷第137 、
      138 、140 頁）。是由證人周樂天之供述足見被告當日有
      飲酒，且與證人甲○○發生口角，故被告雖於員警前供述
      其母遭綁架，然其在員警向其確認究係綁架或失蹤時，其
      即改口其母係失蹤，其後又稱係家中有人須證人鄂元靜返
      家更換尿袋等情，是由被告不斷向員警以不同辭彙或說明
      以表示其欲找尋其母之情以觀，被告是否確有意指述甲○○涉有何犯罪行為，而確有誣告之故意，容非疑義。
    5.再者，據在場執勤之員警周樂天證稱：「（問：既然你已
      經在第一個時間跟乙○○說鄂元靜在甲○○家，為何乙○○還跟你提到他母親被綁架？）因為他有喝酒，他大部分
      都他講他的，我們講我們的，他有點胡言亂語。」、「（
      問：所以你們依現場判斷，不將乙○○所言的綁架之事當
      真？）是的，因為我們知道鄂元靜在甲○○家，而甲○○
      與乙○○是兄弟，乙○○又喝酒。」等語（見本院卷第
      140 、141 頁），是由證人周樂天之證述足見被告當時確
      因酒醉而已生胡言亂語之情，情緒又較為激動，從而證人
      周樂天並不將被告所言當真，復因證人甲○○與被告就渠
      等家務已生訟爭，先前尚有家暴案件繫屬在法院，是證人
      周樂天及證人己○○在調處兄弟2 人糾紛後，即勸說被告
      返家，並向報案台回報處理調解完畢，此亦有前開之高雄
      縣政府警察局岡山分局壽天派出所員警工作紀錄簿及高雄
      縣警察局110 報案台中心受理各類案件紀錄表足佐。觀諸
      常人在酒後常較一般人為激動，是本難僅憑被告酒後之隻
      字片語，遽信其確有誣告之故意。況如前述，在場執勤之
      員警周樂天所見之當場被告酒後之失態表徵，尚未認被告
      係有意指訴甲○○涉犯何刑責之意，是依證人周樂天證述
      當時之處理之情景以觀，應認被告當係一時口快而稱其母
      遭綁架或綁票，但在員警再次確認時，即已改口指稱其母
      失蹤，並以其母鄂元靜之住處尚有因手術而須由母更換造
      口之胞弟李仲訓在等待之情向員警說明，是依現存之證據
      ，確尚不足以認定被告於主觀上具有誣告之故意。
    6.綜上所述，被告報案向警表示其母走失，其後並請警方協
      尋，被告之行為固然浪費警政資源及警力，亦增加親人間
      不必要之誤會，被告之動機及行為均屬可議，惟尚難認係
      有涉犯刑法第171 條第1 項之未指定犯人誣告罪嫌；又被
      告雖曾一度向到場執勤之員警表示係屬綁架，惟被告當時
      已有酒意，且經員警確認其意涵時，既已改稱其母失蹤，
      且說明當時亟欲其母鄂元靜返家之情，被告是否確係基於
      誣告之故意而指訴甲○○綁架其母鄂元靜，以陷甲○○受
      有刑事或懲戒之處分，而觸犯刑法第169 條第1 項之指定
      犯人誣告罪，本院認為仍存有合理之懷疑，尚未到達確信
      其為真實之程度。此外，復查無其他積極證據足資認定被
      告確有前揭被訴之犯行，原審疏未詳究前情，遽為科刑之
      判決，自非允洽，檢察官提起上訴，亦無理由，本件被告
      上訴意旨否認犯罪，指摘原判決不當，為有理由，自應由
      本院將之撤銷改判撤銷改判，諭知被告無罪。
六、按檢察官聲請以簡易判決處刑之案件，經法院認為不合刑事
    訴訟法第451 條之1 第4 項但書之情形者，應適用通常程序
    審判之，刑事訴訟法第452 條定有明文。又刑事訴訟法第45
    5 條之1 第3 項規定，對於簡易判決之上訴，準用同法第三
    編第一章及第二章之規定，是管轄第二審之地方法院合議庭
    受理簡易判決上訴案件，應依通常程序審理，其認案件有刑
    事訴訟法第452 條所定第一審應適用通常程序審判而不得適
    用簡易程序審判之情形者，應撤銷原簡易判決，逕依通常程
    序為第一審判決。從而，依前開說明，本件被告被訴誣告部
    分既經本院判決無罪，自有刑事訴訟法第452 條所定第一審
    應適用通常程序審判而不得適用簡易程序審判之情形，自應
    撤銷原簡易判決，逕依通常程序為第一審判決，是檢察官如
    不服本判決，自可提起上訴，亦此敘明。
七、至被告乙○○另涉犯公然侮辱罪部分，另行審結，併予指明
    。
據上論斷，應依刑事訴訟法第455條之1第3項、第452條、第369
    條第1項前段、第364條、第301條第1項，判決如主文。
本案經檢察官庚○○到庭執行職務。
中    華    民    國    95    年    8     月    24    日
                  刑事第十庭    審判長法  官  徐美麗
                                      法  官  高增泓
                                      法  官  楊淑珍
以上正本證明與原本無異。
如不服本判決，應於收受送達後10日內向本院提出上訴書狀。
中    華    民    國    95    年    8     月    24    日
                                      書記官  林秀敏


司法院資訊處製作；財團法人民間司法改革基金會備份。
